臺灣宜蘭地方法院民事判決　八十九年度訴字第四一一號
　　原　　　告　華南商業銀行股份有限公司
　　法定代理人　戊○○
　　訴訟代理人　庚○○
　　被　　　告　己○○
　　被　　　告　乙○○
　　被　　　告　丁○○
　　被　　　告　甲○○
　　被　　　告　丙○○
右當事人間請求清償借款事件，本院判決如左：
    主    文
被告己○○、丙○○、甲○○應連帶給付原告新台幣肆佰玖拾萬元，及自民國八十九
年四月二十九日起至清償日止，按年息百分之九點一二五計算之利息，並自八十九年
五月三十日起至清償日止，其逾期在六個月以內部分，按上開利率百分之十，其逾期
超過六個月部分，按上開利率百分之二十計算之違約金。
被告己○○、丙○○、丁○○應連帶給付原告新台幣壹佰萬元，及自民國八十九年四
月十日起至清償日止，按年息百分之九點二二五計算之利息，並自八十九年五月十一
日起至清償日止，其逾期在六個月以內部分，按上開利率百分之十，其逾期超過六個
月部分，按上開利率百分之二十計算之違約金。
原告其餘之訴駁回。
訴訟費用由被告己○○、丙○○、甲○○、丁○○連帶負擔十分之八，餘由原告負擔
。
    事    實
甲、原告方面：
壹、聲明：
    一、被告己○○、丙○○、甲○○、乙○○應連帶給付原告新台幣（下同）四百
        九十萬元，及自民國八十九年四月二十九日起至清償日止，按年息百分之九
        點一二五計算之利息，並自八十九年五月三十日起至清償日止，其逾期在六
        個月以內部分，按上開利率百分之十，其逾期超過六個月部分，按上開利率
        百分之二十計算之違約金。
    二、被告己○○、丙○○、丁○○應連帶給付原告一百萬元，及自民國八十九年
        四月十日起至清償日止，按年息百分之九點二二五計算之利息，並自八十九
        年五月十一日起至清償日止，其逾期在六個月以內部分，按上開利率百分之
        十，其逾期超過六個月部分，按上開利率百分之二十計算之違約金。
貳、陳述：
    一、緣被告己○○前於八十五年十月十一日、同年十月二十九日間，先後邀同被
        告丙○○（原名邱淑娟）、甲○○、乙○○、丁○○為連帶保證人，向原告
        借款一百萬元（連帶保證人為丙○○、丁○○）、四百九十萬元（連帶保證
        人為丙○○、甲○○、乙○○）二筆，並由被告丙○○、甲○○、邱克詮三
        人提供不動產設定第一順位最高限額抵押權七百一十萬元予原告，原告均已
        依約於八十五年十月十四日、同年十月二十九日將上開借款撥入被告己○○
        在原告處開設帳戶（帳號000000000000）。嗣後借款到期後一
        百萬元部分，於八十六年四月十八日、同年十月二十三日、八十七年四月二
        十日、同年十月二十一日、八十八年四月二十六日、同年十月十八日及八十
        九年四月十日先後申請展期另立借據七次；四百九十萬元部分則於八十六年
        十月二十九日、八十七年十月三十日、八十八年十月二十九日先後申請展期
        另立借據三次。該二筆債務最後約定清償日期分別為八十九年十月十四日及
        同年十月二十九日，到期後借款本金一次償還，利息分按年息百分之九點一
        二五及年息百分之九點二二五計算，逾期清償在六個月以內者，均按上開利
        率百分之十，在六個月以上者，均按上開利率百分之二十計付違約金。詎被
        告僅分別繳納至八十九年四月九日及同年四月二十八日止之利息，即未依約
　　　　清償，屢向被告催討，均置之不理，本利迄未清償，為此爰依消費借貸及連
　　　　帶保證之法律關係提起本件訴訟。
    二、對被告抗辯所為之陳述：
      （一）共同部分：
        １、被告丁○○係被告己○○之妻父、被告乙○○、甲○○、丙○○係其妻
            妹，據被告己○○於申請借款時所填寫之個人資料表，其任職訴外人善
            得工程股份有限公司（下稱善得公司）擔任副總經理，該公司負責人為
            被告丙○○。
        ２、依據被告等人與原告所簽訂之授信約定書第十四條約定，為便於嗣後立
            約人與原告間一切受（授）信往來，立約人茲同意憑後列留存印鑑式樣
            蓋、簽受（授）信契據，即生效力。借據所註係以核對授信約定書印鑑
            為依據，可證借據非必要本人親自簽名。且依民法第三條規定，以印章
            代替簽名亦生同等效力，而證人即貸款經辦及對保人員林錫煌已到庭證
            稱上開借款之對保書均為被告本人親簽無誤。
        ３、一般銀行在辦理展期另立借據後，就會將舊借據返還。
      （二）被告己○○部分：
        １、被告稱「其授信約定書等係被告與其他員工鄭昆煌等均在台北市所簽，
            原告並未派人對保：：等語」，惟查被告所指訴外人鄭昆煌等九名員工
            並未在原告處有授信往來，僅其中溫國賓等八名與原告有存款往來，至
            鄭昆煌則與原告從未往來。又與原告有存款往來之溫國賓等八名，其開
            戶日期與被告之開戶日期不同，顯見其所言虛偽。
        ２、本件系爭借款之個人資料係由被告本人提供及簽名蓋章，授信約定書上
            之簽名，與被告委任狀之簽名相同。
　　　　３、被告之前應繳利息係由被告存入其帳戶，再授權原告自其帳戶扣抵。
　　　　４、被告承認其印鑑卡上簽名之真正，而其簽名部分剛好留下（下端）可以
　　　　　　蓋章的位置，可見是事先蓋章再簽名；又授信約定書如是空白，一般人
　　　　　　會簽在中間，不會擠在左邊，且依對保的慣例一定是先蓋印章再請借款
　　　　　　人簽名，不會如被告所辯先簽名後來被盜蓋印章。另外一般薪資戶不會
　　　　　　簽授信申請書等相關文件，可見被告與原告確有消費借貸關係存在。
      （三）被告乙○○部分：
        １、根據臺灣土地開發信託投資股份有限公司（下稱台開公司）板橋分公司
            函覆資料，被告丙○○、甲○○、乙○○三人係於八十年一月以房屋乙
            棟向該公司申請長期擔保放款四百五十萬元，借款期限二十年，已於八
            十五年十月二十九日清償。其借款日期與本件四百九十萬元借款撥貸日
            期相同，且清償金額亦與匯款申請書上金額相符，同時抵押標的物亦和
            本件系爭借款所提供相同，可見被告乙○○等三人確曾提供所有之不動
　　　　　　產向原告借款，供渠等償還在台開公司板橋分公司之借款。另依台開公
　　　　　　司函送之轉帳支出傳票、轉帳收入傳票部分，都有蓋用被告的印章，該
　　　　　　印章為印鑑章，可見被告確實知道向台開公司借貸，並以開立支票取款
　　　　　　之事。且依戶籍法規定，第一次辦理印鑑登記一定要本人親自攜帶印鑑
　　　　　　、身分證到場辦理，六十四年的印鑑的登記和本件抵押權登記及台開公
　　　　　　司之授信約定書都是使用同一枚印章，所以該印章應為被告所有，且對
　　　　　　保習慣一定先蓋印才簽名，不可能如被告所言只有簽名而已，因此被告
　　　　　　應該知道擔任系爭四百九十萬元之連帶保證人。
　　　　２、被告應知悉向原告借款之事，因此被告乙○○、丙○○才會在切結書上
　　　　　　簽名蓋章，被告對該切結書之真正亦不爭執。
　　　　３、被告承認台開公司之借據為其所親簽無誤，今由被告己○○向原告借款
　　　　　　供償還其向台開公司之借款，顯見被告乙○○已知悉，且使原告相信其
　　　　　　願意擔任保證人之意思表示。另證人即承辦系爭貸款抵押權設定之代書
　　　　　　賴惠寬所言，可知被告有使原告信以為代理權授與其父丁○○之行為與
　　　　　　原告為借貸保證，或知其父為其代理人而不為反對之表示，亦應負表見
　　　　　　代理之責任。
　　　　４、被告雖主張授信約定書於鈞院八十九年度重訴字第一三一號清償借款中
　　　　　　經鑑定與其本人字跡不同，然二者法律關係及主體均不同，不能以資抗
　　　　　　辯。
　　　　５、被告有簽過二份授信約定書，一份確定是他本人簽名用印，該份與本件
　　　　　　抵押設定有關，另有簽立本件抵押物無租賃的切結書。原告並不要求借
　　　　　　據上之印章必須是印鑑章，只須與授信約定書相符即可。
參、證據：提出借據、放款部分本金及利息收回記錄、存款取款憑條、匯款申請書、
    轉帳收入傳票、建築改良物登記簿各二件、催告函三件、授信約定書七件、轉帳
    支出傳票、收入傳票、客戶資料查詢單各十件、存款往來明細帳、公司登記事項
    卡、公司變更登記事項卡、個人資料表、授權書、抵押設定契約書、切結書、他
    項權利證明書、印鑑登記申請書、土地登記簿、催告信函退郵信封各一件、授信
    申請書十一件、開戶資料、印鑑卡各十四件為證，並請求訊問證人林錫煌，及向
    台開公司函調被告丙○○、甲○○、乙○○於該公司借貸記錄及擔保物提供資料
    。
乙、被告方面：
    被告丁○○、甲○○、邱佩淳方面均未於言詞辯論期日到場，亦未提出書狀作何
    聲明或陳述。被告己○○、乙○○部分則為：
壹、聲明：
    一、原告之訴駁回。
    二、訴訟費用由原告負擔。
貳、陳述：
    一、被告己○○部分：
      （一）原告主張被告先後任借款人向其借貸一百萬元及四百九十萬元並非事實
            ，因被告藉設台北，從未在宜蘭工作，亦不知原告之宜蘭分行設置何處
            ，從未與該行任何人對訟爭借款有所接觸及對保，更未填寫任何乙份借
            據、約定書等。而且原告提出之借據等所加蓋之印章均非被告所有，其
            簽名亦非被告所為，且未接獲原告資金匯入被告之戶頭，至今從未接獲
            原告屢經催討本金及利息之通知單。
      （二）被告確無向原告借款，此有下列各點可證：
        １、八十五年約九月間因被告服務之善得公司（設台北市○○○路○段一八
            二號八樓），為核發員工薪津，改由銀行設立個人薪資轉帳戶頭，而向
            原告之宜蘭分行設立個人帳戶，由該分行派員將空白授信書等送交公司
　　　　　　，再由秘書史惠馨帶到工地要求於空白授信約定書、授信聲請書及空白
　　　　　　印鑑之戶名簽名。此有訴外人即公司員工溫國賓等人向原告之宜蘭分行
　　　　　　設立統一撥薪帳戶資料可調，而全部員工均在該公司之工地即台北市○○區○○路三七號簽名，原告公司並未派員前來對保。嗣後被告因與公
　　　　　　司間有親戚關係，其薪津均繼續核發現金，並未設立核撥薪資帳戶而將
　　　　　　上開授信約定書等作廢。訖本件訴訟發生始發覺公司人員與原告之承辦
　　　　　　人員勾結移花接木將空白之授信約定書等資料加予利用於本件貸款，並
　　　　　　偽刻印鑑等，嗣因原告發覺被告上開約定書等簽名不齊全，乃由他人偽
　　　　　　造簽名而完成手續。
        ２、被告並無於第一次借款之借據簽名，原告至今仍無法提出。嗣後借款之
            簽名均非被告之筆跡。
        ３、本件於八十五年十月十五日及廿九日取款憑條及匯款聲請書之筆跡及印
            章均非被告之筆跡所有。而由原告之經辦人王東海之證詞，可見原告九
            十年八月準備書狀所稱匯款由被告辦理自無事實。
        ４、原告之前經辦對保人員林錫煌關於對保過程之證詞，與本件共同被告邱
            克銓所述不符，而被告前所簽之約定書等均為統一撥薪帳戶而簽，並非
            為本件借款而簽名，尤其林錫煌亦無前來對保，足證證人林錫煌之結證
            自屬虛偽。
        ５、本件借款如係被告所借，應由被告提供不動產設定抵押始屬正辦，豈有
            第三人提供之理？尤其由承辦代書賴惠寬之證詞，足證本件抵押設定被
            告從未與代書及原告接洽，且原告於九十年十月十九日陳報狀亦稱不知
            道係何人通知被告前往蓋章云云可資參佐。
        ６、被告至今並無就系爭借款繳納利息分文，請原告提出利息存入帳戶之每
            筆存款單之筆跡即能明瞭，而原告亦未向被告催繳利息之郵局掛號單據
            等，可資證明本件借款係他人所偽造，與被告無干。
        ７、原告主張四百九十萬元借款部分，係於八十五年十月廿九日將其中00
            00000元直接匯到台灣土地開發信託投資股份有限公司板橋分公司
            償還共同被告乙○○、甲○○及丙○○於該公司之借款云云，然被告並
　　　　　　無向土地開發公司借貸，亦非連帶保證人，其借貸與被告無干，何有匯
　　　　　　款上開公司之必要。況假設被告如有代予償還上款，就近在台北市之各
　　　　　　銀行貸款償還即可，何必跑到人生地不熟之宜蘭分行辦理之理。
        ８、八十五年十月十一日授信約定書及八十五年十月十一日授信申請書左邊
            簽名、印鑑卡之簽名、八十五年十月十四日授權書之右邊簽名，都是被
            告本人所為，但印章及其他簽名部分都不是，這些文件都是因為被告在
            台北工作時，公司要開立薪資帳戶，由該公司秘書拿那些資料到工地簽
            名，因為秘書說還要對保，所以沒有用印，後來被告是要求公司直接付
            薪，就沒有再過問帳戶有無開立的問題，直到原告請求後才知道被盜用
            。被告從未見過證人王東海，亦沒有到過原告之宜蘭分行。短期借貸的
            借據應由本人親自簽名，連帶保證人亦同，本件系爭貸款並沒有經過這
            些程序。
    二、被告乙○○方面：
      （一）被告未曾在原告所提出之右開借據、印鑑卡及授信約定書上簽署「邱克
            銓」及蓋用「乙○○」印文，作為借款人即共同被告己○○之連帶保證
            人。原告所提借據上連帶保證人「乙○○」之署押與印文，及授信約定
            書上立約人欄、留存印鑑式樣欄、對保簽章欄之「乙○○」署押或印文
            ，均非被告乙○○所簽署及蓋用，而係他人所偽造者，且約定書立約人
            欄住址「宜蘭縣員山鄉○○路十七號」亦非被告乙○○之筆跡。又八十
            六年十一月七日戶名「乙○○」之印鑑卡及授信約定書，其「乙○○」
            印文上方之「乙○○」簽名字跡，經鈞院於另案八十九年度重訴字第一
            三一號審理中，連同被告之親自簽名筆跡送法務部調查局鑑定結果，認
            定二者之簽名字跡不同，並因而駁回原告該案件之請求。足見原告所提
            出之借據、印鑑卡及授信約定書原本之「乙○○」簽名，均非被告所為
            。從而原告明知被告未簽署右開借據及約定書，仍持以請求被告連帶給
            付四百九十萬元及其遲延利息、違約金云云，自非有據。證人林鍚煌證
            稱係由被告係親自簽名蓋章云云，亦非可採。被告既否認有該連帶保證
            之事實，原告自應就此負舉證之責。
      （二）卷內台開公司板橋分公司檢送之借據暨約定書上「乙○○」簽名固為被
            告所簽署，其撥款對象為共同被告丙○○與甲○○，清償日期為八十五
            年十月二十九日，而本件借款之初放日期為八十六年十月二十九日，故
            二者殊無關涉。又姑不論原告所提員山鄉戶政事務所印鑑登記申請書非
            被告乙○○本人所申請，其申請人欄「乙○○」簽名亦非被告乙○○所
            簽署者，遑論該申請書上「乙○○」印文，與本件原告所提系爭借據上
            連帶保證人欄「乙○○」之印文亦不同。
      （三）八十五年十月十九日授信約定書之簽名和印章及切結書，雖然是被告本
            人所簽和用印，那是因八十五年間被告曾經想向原告借錢，但簽了授信
            約定書後並沒有實際借錢。至於本件相關文件上的簽名和印章都不是被
            告所為，也沒有經過被告的授權。被告並沒有和共同被告甲○○、邱珮
            淳聯名擔任借款人或保證人或抵押物提供人向任何銀行借錢過。系爭借
            款之抵押物，其中宜蘭縣復興路二段二五○號之建物是被告所有，但基
            地是共同被告甲○○所有。該建物所有權狀都交由其父親丁○○保管。
            被告只有在八十九年曾經辦理過印鑑證明，至於六十四年的部份非被告
            辦理，被告沒聽過其父親曾用其所有不動產去借錢過，
　　　（四）不爭執台開公司之授信約定書與被告六十四年的印鑑章一致，但那枚印
　　　　　　章不是被告的，台開的授信約定書只有簽名是真正的，印章不是被告蓋
　　　　　　的，也不是被告的。當初因為該房子要整修，一樓是登記其所有，而二
　　　　　　樓則登記為共同被告丙○○所有。但其並沒有親自到台開公司對保，不
　　　　　　記得到底是台開公司的人員拿到宜蘭給其簽名，還是丙○○。當時被告
　　　　　　並不知道要借錢，他們只是叫其簽一簽，說要辦好要撥款才會通知，但
　　　　　　後來一直都沒有收到通知，所以向台開公司借錢而設定抵押這部分其並
　　　　　　不知道，且依台開公司的資料，後來撥款都是撥給共同被告甲○○、丙○○，其並沒有拿到。之前其說不知道台開公司的債務，是因為錢撥下
　　　　　　來和還錢被告都不知道。
參、證據：
  一、被告己○○部分：請求訊問證人王東海、李滄寅、賴惠寬為證。
　二、被告乙○○部分：提出法務部調查局鑑定通知書、民事判決各一件為證。
丙、本院依職權調閱本院八十九年度重訴字第一三一號清償借款民事卷宗。
    理    由
甲、程序方面：
　　本件被告丁○○、甲○○、丙○○未於言詞辯論期日到場，核無民事訴訟法第三
　　百八十六條列各款情形，應依原告之聲請，由其一造辯論而為判決。
乙、得心證之理由：
一、原告起訴主張：被告己○○前於八十五年十月十一日、同年十月二十九日間，先
    後邀同被告丙○○（原名邱淑娟）、甲○○、乙○○、丁○○為連帶保證人，向
    原告借款一百萬元（連帶保證人為丙○○、丁○○）、四百九十萬元（連帶保證
    人為丙○○、甲○○、邱克詮）二筆，並由被告丙○○、甲○○、乙○○三人提
    供不動產設定第一順位最高限額抵押權七百一十萬元予原告，原告均已依約於八
    十五年十月十四日、同年十月二十九日將上開借款撥入被告己○○在原告處開設
    帳戶（帳號000000000000）。嗣後借款到期後一百萬元部分先後申
    請展期另立借據七次，最後一次為八十九年四月十日；四百九十萬元部分則先後
    申請展期另立借據三次，最後一次為於八十八年十月二十九日。該二筆債務最後
    約定清償日期分別為八十九年十月十四日及同年十月二十九日，到期後借款本金
    一次償還，利息分按年息百分之九點一二五及年息百分之九點二二五計算，逾期
    清償在六個月以內者，均按上開利率百分之十，在六個月以上者，均按上開利率
    百分之二十計付違約金。詎被告僅分別繳納至八十九年四月九日及同年四月二十
    八日止之利息，即未依約履行，屢向被告催討，均置之不理，本利迄未清償，為
    此爰依消費借貸及連帶保證之法律關係提起本件訴訟，請求被告連帶給付本金、
    利息及違約金等語。
二、被告己○○以：原告主張其先後任借款人向其借貸一百萬元及四百九十萬元並非
    事實，因被告藉設台北，從未在宜蘭工作，亦不知原告之宜蘭分行設置何處，從
    未與該行任何人對訟爭借款有所接觸及對保，其所提出之開戶資料及授信約定書
    ，乃為八十五年九月間因被告服務之善得公司為核發員工薪津，改由銀行設立個
    人薪資轉帳戶頭，而向原告之宜蘭分行設立個人帳戶，由該分行派員將空白授信
    書等送交公司，再由秘書帶到工地要求於空白授信約定書、授信聲請書簽名及空
    白印鑑之戶名簽名，原告公司並未派員前來對保。嗣後被告因與公司間有親戚關
    係，其薪津均繼續核發現金，並未設立核撥薪資帳戶而將上開授信約定書等作廢
　　。訖本件訴訟發生始發覺公司人員與原告之承辦人員勾結移花接木將空白之授信
　　約定書等資料加予利用本件貸款，並偽刻印鑑等，嗣因原告發覺被告上開約定書
　　等簽名不齊全，乃由他人偽造簽名而完成手續，否則被告借款則會由第三人提供
　　抵押物。況被告並無於第一次借款之借據簽名，原告至今仍無法提出該借據及被
　　告存款繳息之資料。系爭借款之取款憑條、匯款聲請書及嗣後之借據，該筆跡及
　　印章均非被告之所有，且原告主張四百九十萬元借款部分係用於清償共同被告乙○○、甲○○、丙○○在訴外人台開公司之借款，猶見上開借貸與被告無干等語
　　置辯。
三、被告乙○○則辯稱：被告未曾在原告所提出之系爭借據、印鑑卡及授信約定書上
    簽名用印，而係他人所偽造者，且約定書立約人欄住址「宜蘭縣員山鄉○○路十
    七號」亦非被告乙○○之筆跡。該印鑑卡及授信約定書上之簽名，曾經本院另案
    八十九年度重訴字第一三一號審理中送法務部調查局鑑定，結果認定二者之簽名
    字跡不同，並因而駁回原告該案件之請求。至原告另提出之八十五年十月十九日
    授信約定書之簽名和印章及切結書，雖然是被告所簽和用印，但那是八十五年間
    被告曾經想向原告借錢而簽寫，其後並未實際借錢，且與本件系爭借據印章不同
    。另被告並不知道曾提供所有建物設定抵押權予原告乙事，該建物權狀乃在被告
    之父即共同被告丁○○保管中。至於原告主張被告擔任連帶保證人之四百九十萬
    元係用於清償被告和共同被告甲○○、丙○○前向台開公司借貸債務乙節，因當
    初為修繕房屋而填寫，但台開公司板橋分公司檢送之借據暨約定書上僅有簽名部
    分為被告所為，印章部分則非被告蓋用，亦非被告所有，該印章雖與被告在六十
    四年辦理印鑑登記之印章相同，但被告並不知該次印鑑登記，係遭他人冒名申請
    ，其後由於台開公司撥款對象為甲○○、丙○○，被告並不知道有實際撥款，及
    另設定抵押權予台開公司之情，況該借款清償日期為八十五年十月二十九日，而
    本件系爭四百九十萬元之初放日期則為八十六年十月二十九日，二者殊無關涉。
    此外姑不論六十四年該次印鑑登記非被告本人所為，該印章亦與本件系爭借據、
    印鑑卡及授信約定書之印章不同，不能執此為依據等語。
四、查本件原告起訴主張被告己○○前分別邀同被告丙○○、甲○○、乙○○、丁○○為連帶保證人，向原告借款一百萬元（連帶保證人為丙○○、丁○○）、四百
    九十萬元（連帶保證人為丙○○、甲○○、乙○○）二筆，並由被告丙○○、甲○○、乙○○三人提供不動產設定第一順位最高限額抵押權七百一十萬元予原告
    ，原告依約撥款後，幾經展期，詎被告嗣後未依約清償，迭經催告，卻拒絕清償
    之事實，業據其提出與其所述相符之借據、放款部分本金及利息收回記錄、存款
    取款憑條、匯款申請書、轉帳收入傳票、建築改良物登記簿、催告函、授信約定
    書、轉帳支出傳票、收入傳票、客戶資料查詢單、個人資料表、授權書、抵押設
    定契約書、切結書、他項權利證明書、印鑑登記申請書、土地登記簿、催告信函
    退郵信封、授信申請書、開戶資料、印鑑卡等資料為證。被告丙○○、甲○○、
    丁○○受合法通知，而於言詞辯論期日均未到場，亦未提出書狀爭執，依民事訴
    訟法第二百八十條第三項之規定，均應視同自認原告主張渠等為上開借款之連帶
    保證人之事實。至被告己○○、乙○○則各執前詞抗辯。故本件之爭點乃在被告
    己○○是否為系爭債務之借款人？如被告己○○確為借款人，被告乙○○應否負
    連帶保證人之責任？茲論述如下：
（一）被告己○○是否為系爭債務之借款人
      按私文書經本人或其代理人簽名、蓋章或按指印或有法院或公證人之認證者，
      推定為真正，民事訴訟法第三百五十八條第一項定有明文。經查：
  １、本件原告主張被告己○○前填具授信申請書、個人資料表，並在原告處開立帳
      號000000000000，及與原告簽訂授信約定書，而先後在八十五年
      十月十一日、同年十月二十九日向原告貸款一百萬元及四百九十萬元，原告並
      已依約於八十五年十月十四日、同年十月二十九日將上開借款撥入前開帳戶，
      被告並填具授權書同意原告自上開帳戶自動轉帳支取款項（繳息），嗣到期後
      一百萬元部分先後申請展期另立借據七次，最後一次為八十九年四月十日；四
      百九十萬元部分則先後申請展期另立借據三次，最後一次為於八十八年十月二
      十九日等事實，業據其提出被告己○○之授信申請書、授信約定書、個人資料
      表、印鑑卡、開戶資料、存款往來明細表、轉帳支出傳票、轉帳收入傳票為證
      。被告己○○對於上開授信申請書（八十五年十月十一日部分）、授信約定書
      、印鑑卡等文件經過其本人親自簽名乙節並不爭執，惟辯稱：該等資料乃因八
      十五年九月間其服務之善得公司為核發員工薪津，改由銀行設立個人薪資轉帳
      戶頭，而向原告之宜蘭分行設立個人帳戶，由該分行派員將該等文件送交公司
      ，再由秘書帶到工地要求簽名。嗣後被告因與公司間有親戚關係，其薪津均繼
　　　續核發現金，並未設立核撥薪資帳戶而將上開授信約定書等作廢，詎遭挪用偽
　　　造云云，則其對於主張遭挪用偽造乙節，自應負舉證之責。
  ２、被告己○○雖以：其簽署上開文件時，得善公司之員工鄭昆煌、溫國賓、江國
      祥、郭文榮、黃東和、吳啟仁、魏文力、陳瑛哲、陳國展等九人（原主張鄭昆
      煌、溫國賓、江國祥、郭文榮、黃東和、吳啟仁、陳國展、李政勳、林文燦、
　　　邱有仲、郭俊宏、簡玉雪、史惠馨等十三人，嗣改稱如上）亦同時向原告宜蘭
　　　分行申請設立統一撥薪帳戶，而請求傳訊證人鄭昆煌、簡玉雪為證。然查，依
　　　原告查詢上開九名人員在原告之開戶資料所示：鄭昆煌並無在原告總行或任何
　　　分行開戶之紀錄；至溫國賓、江國祥、郭文榮、黃東和、吳啟仁、陳瑛哲、陳
　　　國展、魏文力等八人雖有在原告之宜蘭分行開戶之紀錄，然前七人之開戶日期
　　　均為「八十六年四月二十八日」；而魏文力之開戶日期則為「八十六年七月三
　　　十日」，亦有原告所提出之客戶資料查詢申請書、印鑑卡及開戶申請書在卷可
　　　佐。顯與被告主張統一開戶之時間有所不符，且其請求傳訊之二名證人亦非上
　　　開九名統一開戶者之一，本院因認無傳訊之必要，附此敘明。再者，被告主張
　　　上開文件乃為「申請設立統一撥薪帳戶」而填寫，然查一般「薪資帳戶」申請
　　　開戶時，僅須填具個人開戶資料及印鑑卡等資料，至銀行之授信約定書、授信
　　　申請書、授權書（授權銀行自動轉帳扣款）等，則為常見向銀行辦理借貸時始
　　　需填具之文件，此乃為眾所週知之事項，故被告陳稱因上情而填寫前開文件，
　　　即顯與社會常情有違。又被告不否認前開「印鑑卡」上「己○○」之簽名乃為
　　　其所親自書寫，卻主張當時僅有簽名而無「用印」云云，然此顯與填具印鑑卡
　　　之目的相悖，而與經驗法則亦相距甚遠。從而，被告對於主張「因開設薪資帳
　　　戶（並無借貸之意）而在授信申請書、授信約定書、授權書等文件簽名」及「
　　　填寫印鑑卡而僅簽名卻未用印」等例外、變態之事實，自應舉證以實其說，然
　　　其均未能提出實證為佐，自難資採信。其據上情主張該文件遭挪用偽造云云，
　　　即屬無法證明，而應認上開文件均為真正。因此，前開印鑑卡及授信約定書上
　　　留存之印鑑，即應推定為真正，而為被告己○○所有之印章。
  ３、次查，系爭二筆借款其後歷經多次填具授信申請書申請展期，最後一次分別書
      立之系爭一百萬元及四百九十萬元借據二紙，其上申請（展期）人及借款人欄
      ，均蓋用被告己○○之印章，且該印章與前述「授信約定書」及「印鑑卡」上
　　　之印章相符，而為同一枚乙節，亦為兩造所不爭執。則揆諸前開說明，該印章
　　　既為為真正，被告己○○否認有借款及辦理展期乙節，自應負舉證之責任。然
　　　其仍以前述授信申請書、授信約定書及印鑑卡等文件遭挪用偽造，及其藉設台
　　　北，從未在宜蘭工作，亦不知原告之宜蘭分行設置何處，不可能未提供個人所
　　　有財產，而以第三人之不動產為擔保物借款，且其中該筆四百九十萬元原告陳
　　　稱係用於清償共同被告丙○○等三人債務，而與其無關等情為否認之佐證。惟
　　　查，關於被告主張文件遭挪用偽造乙節並不足採信，已詳如前述。而與銀行往
　　　來（含開立各種帳戶及借貸等），本無必在其戶籍所在地之銀行辦理始符常情
　　　（此由被告主張訴外人得善公司設於台北市，卻在原告之宜蘭分行開設員工薪
　　　資帳戶可證）。銀行亦非一定要求必須係借款人本人提供擔保物始願借貸，僅
　　　需借款人能徵得第三人同意提供充分價值之擔保物即可，蓋銀行著重者應為該
　　　擔保物之價值，而非提供者究為何人。至借款人辦理貸款之因素甚多，可能基
　　　於人情壓力或其他緣故同意具名擔任借款人亦所在多見，非必然限於清償個人
　　　債務，況被告己○○與被告丙○○等三人復有二等姻親關係，且其本人亦
      在被告丙○○任法定代理人之得善公司擔任副總經理乙職，尤見渠等關係之密
      切。從而被告己○○僅以前詞置辯，即難採信，自應認原告之主張為可採。因
　　　此被告己○○為系爭二筆債務之借款人，即應依約負清償責任。
（二）被告乙○○應否負連帶保證人之責任
      按民事訴訟之當事人就其所主張有利於己之事實，依民事訴訟法第二百七十七
      條之規定，須各負舉證之責，若一方就其應為舉證事項已有相當之證明，他造
      欲否認其主張者，即不得不更舉反證，最高法院著有十九年上字第二三四五號
      判例。經查：
  １、本件原告主張被告乙○○前於八十五年十月間同意擔任借款人即被告己○○向
      原告借貸四百九十萬元之連帶保證人，被告乙○○並提供不動產設定最高限額
      抵押權七百一十萬元予原告作擔保，其後原告已依約撥入被告己○○帳戶，屆
      期後被告己○○先後申請展期，最後一次於八十八年十月二十九日展期另立借
      據，約定清償日期為八十九年十月二十九日，然被告己○○嗣未依約清償，被
      告乙○○自應依約負連帶清償責任等情，固據其提出借據、授信約定書、授信
      申請書、抵押權設定契約書、存款往來明細表、印鑑卡等證。惟被告乙○○否
      認有擔任前開借款之連帶保證人，並辯稱：前開借據、授信約定書、抵押權設
      定契約書上其簽名及印章均非真正。則原告對於上開事實自應負舉證責任。
  ２、原告雖以：被告乙○○曾先後於八十五年十月十九日、八十六年十一月七日二
      次親自與原告簽訂授信約定書，並於八十六年間辦理開戶填具印鑑卡之情。然
      查：(1)被告乙○○對於前開八十五年間之該份授信約定書乃為其親自簽名、用
      印乙節並不爭執，惟以：那是因八十五年間其曾經想向原告借錢，但簽了授信
      約定書後並沒有實際借錢等語置辯。而查該份授信約定書之簽名及印章，僅以
      肉眼目視比對，即可發現與系爭八十八年十月二十九日展期後另立之借據上被
　　　告乙○○部分之簽名及印章，二者有顯著差異，此為兩造所不爭，從而原告尚
　　　難據此主張前開借據為被告所簽署。(2)至八十六年該份授信約定書及原告所提
　　　出被告乙○○於八十六年間開戶之印鑑卡上所蓋用之印章，雖與前開展期另立
　　　之四百九十萬元借據上被告乙○○部分之印章，核屬相符。並據原告聲請傳訊
　　　證人即承辦系爭貸款及對保手續之林錫煌到庭證稱：「（八十六年之）約定書
　　　上乙○○的名字包括對保簽章都是他自己簽的，當時他們包括借貸人與保證人
　　　來銀行，我們拿授信約定書給他們自己簽的，不是銀行的人寫，印鑑卡的簽名
　　　、蓋章也都是他簽名蓋章」等語為佐。然被告乙○○堅決否認前開文件為其所
　　　填寫及其上印章為其所有。而查，上開八十六年授信約定書及印鑑卡，於本院
　　　八十九年度重訴字第一三一號民事事件中，業經本院承審法官依原告之聲請，
　　　將上開授信約定書及印鑑卡原本送法務部調查局進行筆跡鑑定，結果認原告提
　　　出之印鑑卡及授信約定書上之簽名，均與被告乙○○於該件當庭書寫字跡及其
　　　所提出八十七、八十四年、八十六、八十七等年間親自書寫之文件上之簽名筆
　　　跡有所不同。此經本院依職權調閱前開民事卷宗細閱無訛，並有法務部調查局
　　　鑑定通知書及前開民事判決在卷可佐。則證人林錫煌就距今四、五年前在授信
　　　約定書上簽名之人，形貌如何，徵諸一般經驗法則，易因時間經過有生模糊，
　　　其上開證述較諸前揭業經科學鑑識所得證據資料為薄弱，而難以遽採。從而被
　　　告否認前開八十六年授信約定書及印鑑卡上為其親自簽名，即屬可採，其復否
　　　認其上印章之真正，而原告又無法提出其他實證為佐，則系爭借據上被告乙○○部分之印章雖與前開文件之印章相符，尚無法為有利於原告之認定。
  ３、原告雖另以：(1)前開借款中，被告曾提供其所有不動產共同設定最高限額七百
      一十萬元之抵押權予原告做擔保，並出具切結書，而被告不否認該切結書之真
      正，另抵押權設定資料則是蓋用被告乙○○於六十四年間初次登記之印鑑章；
      (2)證人即承辦系爭貸款抵押權設定之代書賴惠寬到庭證稱：「（本件七百一十
      萬元最高限額抵押權）是我處理的，當時是丁○○委託我處理的，他已經先和
      銀行協調好，然後在委託我跟銀行確認金額及借款內容，我只有填寫設定的內
      容，然後就將文件送到銀行，丁○○有拿土地所有權狀、身分證影本給我」、
      「：：印章部分因為丁○○當時委託我設定抵押的件數不少，有些是丁○○到
      事務所來用印，有些是我填好後送到銀行去處理用印，所以我無法肯定本件用
      印情形，邱淑娟和丁○○都曾經打電話催問我文件送件情形，其他人我沒有接
      觸過」等語(3)根據台開公司板橋分公司函覆資料，被告乙○○、丙○○、甲○○曾於八十年間以前開抵押物為擔保，向台開公司貸款四百五十萬元，嗣於八
      十五年十月二十九日清償。該清償日期與系爭四百九十萬元之撥貸日期相同，
      且清償金額亦與本件撥款後之匯款申請書上金額相符，顯以本件系爭借款清償
      其在台開公司之共同債務，因此被告應該知道擔任系爭四百九十萬元之連帶保
      證人，且使原告相信其願意擔任保證人之意思表示。由以上各情可知被告有使
      原告信以為代理權授與其父丁○○之行為與原告為借貸保證，或知其父為其代
      理人而不為反對之表示，亦應負表見代理之責任等語，固據其提出建築改良物
      登記簿、抵押設定契約書、切結書、他項權利證明書、印鑑登記申請書、土地
      登記簿為證，並請求向台開公司函調被告丙○○、甲○○、乙○○於該公司借
      貸記錄及擔保物提供資料為佐。
  ４、惟按，由自己之行為表示以代理權授與他人者，對於第三人應負授權人之責任
      ，必須本人有表見之事實，足使第三人信該他人有代理權之情形存在，始足當
      之，亦即表見代理云者，即代理人雖無代理權而因有可信其有代理權之正當理
      由，遂由法律課以授權人責任之謂。而查：(1)抵押物之提供人僅負物之擔保責
      任，並非伴隨者必然同意擔任該抵押物所擔保之借貸關係之連帶保證人，而同
      時另負人之保證責任，故銀行慣例就擔保物之提供人若願同時兼任該擔保債務
      之連帶保證人部分，通常尚須另行辦理對保及簽訂授信約定書等程序以資確認
      ，乃為甚明之道理。況前開抵押權設定所蓋用之被告乙○○之印章，與系爭四
      百九十萬元借據上被告乙○○之印章「並不相同」，亦為兩造所不爭執之事實
      。是本件姑不論前開抵押權設定契約書是否為真正、被告乙○○以所有不動產
      提供作為被告己○○借貸系爭款項之擔保，或由其父即被告丁○○提出相關資
      料辦理抵押權設定等項，是否均如原告主張均為被告乙○○所同意、明知或可
      得而知之事實，亦無法據此而認被告乙○○有使原告「誤認」其同意委由他人
      （或被告丁○○）代為簽訂系爭借據（尤其本件原告又僅能提出展期後另立之
      借據）擔任連帶保證人之表見事實，故原告此部分之主張已難採信。(2)原告另
      主張系爭四百九十萬元乃用以清償被告乙○○、丙○○、甲○○前於八十年間
      向台開公司貸款四百五十萬元之債務，並以前述資料為佐證。被告乙○○亦不
      爭執台開公司板橋分公司檢送之借據暨約定書為其所親自簽名，而依前述民事
      訴訟法第三百五十八條第一項之規定，應推定該文書為真正，是其空言否認該
      借據暨約定書上之印章為其所有及有向台開公司借款事實，而未舉證以實其說
      ，雖無足採信。然查，系爭四百九十萬元縱當初借貸之初乃為償還前開台開公
      司之債務，惟被告己○○等人並未將上開借款目的告知原告，此由原告嗣後由
      匯款及抵押權設定資料而為前開推論即可證明。則此開情事顯於兩造已生本件
　　　爭訟後始發現之事實，在簽立系爭借據時尚未存在，原告自無因此誤信被告乙○○有授予他人簽名用印之可能。況依卷附台開公司檢送之借據暨約定書上被
　　　告乙○○部分之簽名及印章，亦與本件系爭四百九十萬元被告乙○○部分之授
　　　信約定書及借據並不相符，且被告乙○○亦已以其所有不動產設定抵押權於原
　　　告，對於該債務以物作為擔保，並非完全毫無責任，則原告據此主張被告乙○○必然同意擔任本件債務之連帶保證人，並授權他人於系爭借據簽名用印，而
　　　有表見代理之適用，亦屬無據。
五、綜右所述，本件原告本於消費借貸及連帶保證之法律關係，請求：（一）被告己○○、丙○○、甲○○應連帶給付原告四百九十萬元，及自八十九年四月二十九
    日起至清償日止，按年息百分之九點一二五計算之利息，並自八十九年五月三十
    日起至清償日止，其逾期在六個月以內部分，按上開利率百分之十，其逾期超過
    六個月部分，按上開利率百分之二十計算之違約金。（二）被告己○○、丙○○
    、丁○○應連帶給付原告一百萬元，及自八十九年四月十日起至清償日止，按年
    息百分之九點二二五計算之利息，並自八十九年五月十一日起至清償日止，其逾
    期在六個月以內部分，按上開利率百分之十，其逾期超過六個月部分，按上開利
    率百分之二十計算之違約金。均屬依法有據，應予准許。至被告乙○○部分之請
    求，則無理由，應予駁回。
據上論結，本件原告之訴為一部有理由、一部無理由，依民事訴訟法第三百八十五條
第一項前段、第七十九條但書、第八十五條第二項，判決如主文。
中　　　華　　　民　　　國　　  九十一　　年　　　七　　　月　    二　　日
                                  臺灣宜蘭地方法院民事庭
~B法　　　官　林翠華
右為正本係照原本作成。
如對本判決上訴，須於判決送達後廿日內向本院提出上訴狀(須附繕本)。
中　　　華　　　民　　　國　　　九十一　　年　　　七　　　月　　　八　　日
~B法院書記官  沈峰巨
